【裁判字號】    98,台上,5456
【裁判日期】    980924
【裁判案由】    常業詐欺等罪
【裁判全文】
最高法院刑事判決            九十八年度台上字第五四五六號
上  訴  人  甲○○
            乙○○
            丙○○
上 列二 人
共      同
選任辯護人  莊國明律師
            劉懷先律師
上  訴  人  丁○○  男民國○○年○○月○○日生
                    身分證統一編號：Ｚ000000000
                    住台灣省桃園縣中壢市○○路○ 段16號
選任辯護人  陳鄭權律師
上  訴  人  戊○○  男民國○○年○○月○○日生
                    身分證統一編號：Ｚ000000000
                    住台灣省台中縣后里鄉○里村○○路161
                    巷25號
上列上訴人因等常業詐欺等罪案件，不服台灣高等法院中華民國
九十八年二月二十四日第二審判決（九十六年度上重訴字第八三
號，起訴案號：台灣台北地方法院檢察署九十五年度偵字第一○
九二○號，追加起訴案號：台灣台北地方法院檢察署九十五年度
偵字第二六四九四號），提起上訴，本院判決如下：
    主  文
原判決關於戊○○部分撤銷，發回台灣高等法院。
其他上訴駁回。
    理  由
一發回（即戊○○）部分：
本件原判決認定：上訴人戊○○明知甲○○、乙○○、丙○○等
人係詐騙集團之車手，竟基於幫助他人常業詐欺之犯意，並與甲
○○、乙○○、丙○○及其他詐騙集團成員，共同基於行使偽造
私文書、變造特種文書之犯意聯絡，於民國九十五年三月間，在
不詳地點，提供其照片一張，由甲○○交付予詐騙集團成員中綽
號「馬小姐」之人，將該照片換貼在「張銘滄」名義之身分證上
，而變造該身分證特種文書後，於同月二十八日下午三時許，由
甲○○陪同戊○○前往台中市○○○路○段之中國信託商業銀行
南屯分行，甲○○在外等候，戊○○持甲○○交付上開變造之「
張銘滄」身分證進入銀行內，在屬私文書性質之無存摺存款單存
款人欄，偽造「張銘滄」之署押，將甲○○交付之詐騙贓款新台
幣（下同）一百五十萬元，存入從事兩岸地下通匯業務之宋唯臻
（業經原審判刑確定）設於前揭銀行中壢分行之 00000-0000000
帳戶內，而行使偽造之無存摺存款單及變造身分證，足以生損害
於張銘滄、上揭銀行及戶政機關對於身分證資料管理之正確性，
並以此方式幫助詐騙集團取得所詐騙之財物，而自甲○○處獲得
二千元之報酬等情。因而撤銷第一審關於戊○○部分之判決，依
想像競合犯及修正前刑法牽連犯從一重改判論處戊○○幫助共同
常業詐欺罪刑，固非無見。
惟查：(一)、刑法上之幫助犯，以在他人實行犯罪行為前或實行中
，予以助力，為構成要件。若於他人犯罪完成後之幫助，除法律
別有處罰規定，應依其規定論處罪刑外，尚難以幫助犯相繩。原
判決事實欄記載戊○○在中國信託商業銀行南屯分行持變造之「
張銘滄」身分證並偽造其署押，「將甲○○所交付之詐騙贓款一
百五十萬元，存入從事兩岸地下通匯業務之宋唯臻設於前揭銀行
中壢分行之00000-0000000 帳戶內」；並在理由中論述「戊○○
既未參與被告甲○○所屬之詐欺集團，從事任何提款之工作，僅
受被告甲○○委託至銀行辦理無存摺存款一次，其替甲○○依詐
騙集團指示將所詐騙之贓款存入特定帳戶，已非係詐欺取財罪之
構成要件行為，而係在替詐欺集團隱匿犯罪所得之贓款，係給予
詐欺集團構成要件以外之助力」（見原判決第五頁第十九至二六
行、第二六頁第四至八行）。依此事實認定及理由說明，戊○○
僅係於甲○○所屬之詐騙集團向原判決附表（下稱附表）一所示
之部分被害人實行詐欺行為並取得一百五十萬元財物後，冒名「
張銘滄」替甲○○將該犯罪所得贓款存入宋唯臻前揭帳戶。如果
無訛，即令戊○○上開行為係就詐騙集團取得所詐騙財物予以助
力或隱匿犯罪所得之贓款，似屬該詐騙集團實行詐欺取財犯罪行
為完成後之「事後幫助」，能否認係常業詐欺之幫助犯？即不無
研酌餘地。原審未予究明，遽認戊○○除犯行使偽造私文書及變
造之特種文書等罪外，另成立幫助常業詐欺罪，並依修正前刑法
牽連犯從一重論處戊○○幫助常業詐欺罪刑，自有判決適用法則
不當及理由矛盾之違誤。(二)、量刑之輕重，固屬事實審法院得依
職權自由裁量之事項，惟仍應受比例原則及公平原則之限制，否
則其判決即非適法。蓋刑事審判旨在實現刑罰權之分配的正義，
故法院對有罪之被告科刑，應符合上開罪刑相當之原則，使罰當
其罪，以契合人民之法律感情。原判決認定戊○○僅於九十五年
三月二十八日有幫助甲○○所屬之詐欺集團匯款並因此獲得二千
元利益之犯罪事實（見原判決第五頁第十五至三十行）；而丙○
○則自九十四年十月間起，至九十五年五月十七日止，加入甲○
○所屬之詐騙集團擔任車手，平均每月約可分得七萬元至十萬元
不等之不法利益（見原判決第三頁第二二至二五行、第五頁第三
至八行）。依此事實認定，戊○○幫助常業詐欺之犯罪情節，顯
較丙○○之共同常業詐欺犯行為輕，乃就戊○○部分復依刑法第
三十條規定減輕其刑後（見原判決第二六頁末二行），竟量處與
丙○○相同刑度之有期徒刑一年二月（均減為有期徒刑七月），
其所為刑罰之量定，即似與丙○○部分為相同之裁量，能否謂猶
符合比例原則而與罪刑相當原則無違？仍待研求。原判決未詳加
推求審認，並在理由內為必要之說明，即就戊○○所犯之幫助常
業詐欺罪為與實行正犯相同之刑罰量定，實難認係適法。戊○○
上訴意旨指摘原判決此部分不當，非無理由，因原判決上述之違
背法令，影響於戊○○部分事實之確定，本院無可據以自為判決
，應將原判決關於戊○○部分撤銷，發回原審法院更為審判。原
判決認與幫助常業詐欺有修正前刑法牽連犯關係之行使偽造私文
書部分，及與行使偽造私文書部分有想像競合犯關係之行使變造
特種文書部分，基於審判不可分原則，亦應併予發回。
二駁回（即甲○○、乙○○、丙○○、丁○○）部分：
按刑事訴訟法第三百七十七條規定，上訴於第三審法院，非以判
決違背法令為理由，不得為之。是提起第三審上訴，應以原判決
違背法令為理由，係屬法定要件。如果上訴理由書狀並未依據卷
內訴訟資料，具體指摘原判決不適用何種法則或如何適用不當，
或所指摘原判決違法情事，顯與法律規定得為第三審上訴理由之
違法情形，不相適合時，均應認其上訴為違背法律上之程式，予
以駁回。本件上訴人甲○○上訴意旨略稱：(一)、原判決認甲○○
係詐騙集團之車手，而論處修正前刑法之常業詐欺罪刑。惟所謂
常業，係行為人於一段時間內取得固定收入，而反覆以相同之犯
罪行為為之者，其行為內涵本即包含複數之構成要件行為，故行
為人以一概括常業犯意所為之數詐欺行為，應僅論以一常業詐欺
罪，而無適用連續犯之餘地。原判決理由中竟謂「被告甲○○等
人行為時之刑法第五十六條規定『連續數行為而犯同一罪名者，
以一罪論；但得加重其刑之二分之一』。」其判決心證形成之論
理過程，顯有不適用法則之違法。(二)、原判決認甲○○之行為係
犯修正前刑法第三百四十條常業詐欺罪，惟刑事訴訟法第三百零
二條第四款規定，犯罪後刑罰經廢止者，應為免訴之判決，原判
決仍論處甲○○共同常業詐欺罪刑，自屬違背法令，應予撤銷而
改判免訴判決。又甲○○所犯常業詐欺、行使偽造私文書等罪，
既發生於九十五年五月十七日前，應有中華民國九十六年罪犯減
刑條例之適用。原審未予詳查，致未適用該條例予以減刑，亦屬
違背法令。上訴人乙○○、丙○○上訴意旨略稱：(一)、原判決理
由中以丙○○雖未直接與詐欺集團成員聯絡，及乙○○、丙○○
等僅替詐騙集團提領人頭帳戶內之款項，並依指示將該款匯入或
存入指定之帳戶，即謂乙○○、丙○○為常業詐欺罪之共同正犯
；及以戊○○未參與甲○○所屬之詐欺集團，僅替甲○○依詐騙
集團指示將所詐騙之贓款存入特定帳戶，而謂戊○○係幫助常業
詐欺罪。惟詐欺罪之成立，以被害人為財產上處分為其結果要件
，本件詐欺罪於被害人依詐騙集團指示匯款入人頭帳戶時，即已
完成，嗣後提領人頭帳戶內之款項，抑或將所詐騙之贓款存入特
定帳戶等行為，均非屬詐欺取財罪之構成要件行為。原判決所認
丙○○、乙○○依指示之提款、匯入或存入指定帳戶行為，均非
詐欺取財罪之構成要件行為，則其遽認丙○○、乙○○之提款屬
後階段詐欺取財行為之分擔實施，已有認定事實與所採證據不相
適合之違法。(二)、原判決以戊○○未參與詐欺集團，及未從事任
何提款工作，而認其所為係犯幫助常業詐欺罪。惟乙○○於第一
審供稱沒有擔任提款，只負責接電話、作帳；甲○○在調查局亦
稱乙○○負責接聽大陸詐欺集團電話及聯絡車手提款等工作。顯
見乙○○未從事任何提款工作，原判決逕認乙○○亦有擔任提款
，但未說明所憑依據，理由已有不備。且乙○○與戊○○既同未
從事提款工作，原判決卻認乙○○成立常業詐欺罪之共同正犯，
亦有理由矛盾之違法。又原判決既謂乙○○、丙○○從未與詐騙
集團成員聯絡，則如何認與詐騙集團有共同犯意聯絡？原判決未
說明認定之理由，亦有理由不備之違法。上訴人丁○○上訴意旨
略稱：(一)、丁○○係基於幫助「宋生」之意思，協助「宋生」匯
款於台灣國泰世華等銀行，並無以自己犯罪之意思參與構成要件
行為，或與「宋生」及其他地下通匯集團成員有違法辦理國內外
匯兌業務之犯意聯絡。丁○○所為僅係單純之國內匯款，並無經
常為客戶辦理異地間款項收付行為，既不認識匯款至其帳戶內之
人，該他人即非「客戶」，復未接受他人委託從事匯兌行為，自
不該當銀行法第二十九條規定。又原判決就丁○○聲請傳喚證人
宋漢庭（即「宋生」），雖認無傳喚調查之必要，惟就丁○○「
聽從指示匯款」究係幫助之意思或共謀犯罪之意思，及原審如何
依結算資料得知丁○○所從事者係地下匯兌業務，自與丁○○所
從事者是否即為「匯兌」並賺取匯差之行為或僅係協助「宋生」
將其友人款項匯入所屬帳戶等事實之釐清具有關連性，而有調查
之必要；丁○○復已提供「宋生」之真實姓名、地址，亦非不能
調查。原審未予調查，亦未說明無須為此調查之理由，自有調查
未盡及判決理由不備之違法。(二)、原判決認丁○○與通匯集團共
謀，非銀行而從事匯兌業務，僅係臆測之詞，並未說明丁○○如
何與「宋生」等地下通匯集團有共同違法辦理國內外匯兌業務之
犯意聯絡及行為分擔、「宋生」等地下通匯集團運作之證據、丁
○○於集團中之地位並如何從中牟取匯差利益、丁○○所為何以
不成立幫助犯而為共同正犯等之依據及理由。又原判決以「若其
有諸如在台灣地區收受客戶交付新台幣，而在國外將等值外幣交
付客戶指定受款人之行為（反之亦然），即屬銀行法第二十九條
之辦理國內外匯兌業務」及丁○○自承有犯罪之事實等理由，認
丁○○有違反銀行法所禁止非銀行辦理匯兌之犯行。惟依丁○○
在原審之供述及帳戶內金額等資料，僅得證明有第三人匯款至丁
○○之帳戶，及丁○○基於幫助「宋生」之意思依傳真而匯款，
無從證明有與「宋生」共謀實行匯兌業務之行為，及第三人匯入
丁○○帳戶之款項金額與大陸受款人所收受之金額加上匯差利益
是否相符，倘不相符，如何證明丁○○於國內匯出、匯入款項之
行為係違反「非銀行不得執行匯兌業務」之規定？又如何證明丁
○○從事兩岸地下通匯業務？原判決對此俱未敘明憑以認定之理
由，顯有判決不載理由之違法。(三)、兩岸金融政策已訂定「台灣
地區與大陸地區金融業務往來許可辦法」，故兩岸通匯原本即屬
合法。況丁○○從未曾匯款至大陸，最遠僅匯至澳門，款項都是
國內匯國內，何來違反非銀行不得辦理匯兌業務之規定？原判決
所載「在台灣地區有匯至大陸地區需求之不特定客戶先在台灣匯
入相當數額之新台幣至被告丁○○等人設於如附表四之帳戶，再
由『宋生』在大陸地區將扣除匯差、手續費後之人民幣交付予受
款人」及「在大陸地區有匯款至台灣需求之不特定客戶，亦會先
在大陸地區將欲匯之款項交付予『宋生』或其集團之人，再由『
宋生』聯絡被告丁○○等人將指定的款項匯入或以無存摺存款之
方式，匯（存）入在台灣之受款人之銀行帳戶」，顯係推論臆測
之詞，不足採信云云。
惟查：原判決綜合全案證據資料，本於事實審法院職權推理之作
用，認定上訴人甲○○、乙○○、丙○○確有先後加入詐騙集團
，並於該集團騙得被害人匯入款項後，由渠等負責後階段之提款
；上訴人丁○○確有與「宋生」之成年男子共同辦理台灣與大陸
地區間之匯兌等犯行。因而撤銷第一審關於甲○○、乙○○、丙
○○、丁○○部分之判決，依想像競合犯及修正前刑法牽連犯從
一重改判論處甲○○、乙○○、丙○○共同常業詐欺罪刑（甲○
○處有期徒刑一年十月，乙○○、丙○○分別處有期徒刑一年四
月、一年二月，並減為有期徒刑八月、七月）；論處丁○○共同
違反非銀行不得辦理國內外匯兌業務罪刑（處有期徒刑二年）。
已詳細說明其採證認事之理由，所為論斷，亦俱有卷證資料可資
覆按。且查：(一)、原判決係就甲○○等人先後多次偽造文書之犯
行，說明經比較修正前、後刑法結果，以適用修正前刑法連續犯
之規定較有利於甲○○等人（見原判決第二一頁末五行至次頁第
三行），並未就渠等所犯常業詐欺部分亦為連續犯加重其刑規定
之適用。甲○○上訴意旨，故意斷取原判決就渠等所犯偽造文書
部分新舊法比較適用之論述，指稱原判決論處甲○○等人常業詐
欺部分亦適用連續犯規定云云，即顯非依據卷內資料執為指摘之
適法第三審上訴理由。而甲○○、乙○○、丙○○等與詐騙集團
之共同詐欺犯行，依行為時及裁判時之法律，既均構成詐欺罪而
應科處刑罰，即非屬「犯罪後之法律已廢止其刑罰」，則原判決
經比較修正前、後之法律適用，依刑法第二條第一項規定，據以
論處甲○○等人行為時之常業詐欺罪刑，即無上訴意旨指稱之違
法可言。又甲○○係經原審量處有期徒刑一年十月，其宣告刑已
逾有期徒刑一年六月，依中華民國九十六年罪犯減刑條例第三條
第十六款之規定，應不予減刑，則原審未予減刑，自亦無甲○○
上訴意旨指稱之違法情形。(二)、共同正犯，係基於犯意之聯絡，
彼此利用對方之行為達到犯罪目的，故應就全部事實共同負責；
且其所謂意思聯絡，亦不以數人間直接發生者為限，即有間接之
聯絡者，亦包括在內。原判決認定甲○○、丙○○、乙○○分別
於九十四年八月間、十間月及九十五年二月間參加詐騙集團，並
依該集團之指示，負責提領詐欺所得贓款及匯款之後階段分工；
是渠等既係以自己共同犯詐欺罪並恃以為業之意思，參與實行犯
罪構成要件以外之行為，自均屬共同正犯，則原判決就此所為認
定，即無採證認事不相適合或判決適用法則不當之違法。又原判
決已說明依憑甲○○、乙○○、丙○○之自白，被害人等之證述
，卷附匯款單、提款機交易明細表、存摺明細、郵政國內匯款執
據、存款憑證（條）、匯款申請書、人頭帳戶開戶資料、行動電
話通聯紀錄表及監聽譯文、自動櫃員機交易監視系統光碟翻攝照
片等，並案內其餘所有證據，本於調查所得心證，分別定其取捨
，而憑以認定甲○○、乙○○、丙○○確有擔任詐騙集團車手，
負責領款、匯款犯行之依據及理由（見原判決第十頁第七行至第
十八頁第二一行），此係事實審法院採證認事之職權行使，難謂
有違反證據法則、判決不備理由，或應於審判期日調查之證據而
未予調查之情形。茲乙○○、丙○○上訴意旨，就原判決前開論
斷，究有何違反經驗法則或論理法則之情形，並未依據卷內資料
具體指摘，徒以乙○○並未擔任提款，不能認係常業詐欺之共同
正犯云云，據以指摘原判決違法，係以主觀之自我說詞，就原判
決已說明之事項再漫為事實之爭辯，依首揭說明，自非適法之第
三審上訴理由。(三)、證據之取捨及證據之證明力如何，由事實審
法院依其調查證據所得心證，本其確信自由判斷，茍不違反經驗
法則或論理法則，即難遽指違法。原審以丁○○在警詢時及偵審
中已自承提供附表四所示銀行帳戶予在大陸珠海地區之「宋生」
，供辦理地下通匯之用，其除將匯入上開帳戶之款依「宋生」指
示匯入他人在台灣地區之金融帳戶外，並每日以傳真方式與「宋
生」對帳，扣除其應得之報酬（每一百萬元收取人民幣七百元至
一千元不等）後，再將餘額以「投資國外股權證券結匯」之方式
匯至「宋生」指定之澳門金融帳戶等情；並參酌已判刑確定之宋
秀菊、宋唯臻在偵審中之供述，卷附台灣銀行匯出匯款賣匯水單
、交易憑證，暨扣案如附表五之(二)所示記載使用帳戶之筆記本、
銀行存摺等證據，據以判斷丁○○所為之地下通匯，其收受匯款
、對帳、扣除手續費（報酬）、轉匯等過程，與銀行辦理匯兌業
務之清算作業無異，核屬銀行法第二十九條所禁止非銀行不得辦
理之「匯兌業務」。此係原審踐行證據調查程序後，本諸合理性
自由裁量所為證據評價之判斷，既未違反經驗法則或論理法則，
要不能指為違法。丁○○上訴意旨對原審此部分之論斷，既亦未
依據卷內資料，具體指摘有如何違背法令之情形，徒以其所為上
開匯款並無違法，原判決係以臆測之詞推定其犯罪云云，據以指
摘原判決違法，係以片面之說詞，對原審採證認事之適法職權行
使，并已於判決內說明之事項，漫事指摘，難認係適法之第三審
上訴理由。又丁○○雖聲請傳喚在大陸珠海地區之「宋生」，以
調查其所為之收受存款及轉匯，是否從事匯兌業務；然原判決以
丁○○犯罪之待證事實已臻明瞭，而認無須再為此部分無益調查
之必要，並在理由內敘明，按之刑事訴訟法第一百六十三條之二
第一項、第二項第三款之規定，即無違法可言。(四)、甲○○、乙
○○、丙○○、丁○○其餘上訴意旨所執各詞，原判決或已在理
由中論斷綦詳，並無上訴意旨所指之違法；或係以自己主觀之說
詞，就原審採證認事之職權行使或與犯罪構成要件無涉之枝節漫
為單純之事實上爭辯，依首開說明，亦均難認係適法之第三審上
訴理由。其等上訴均違背法律上之程式，應予駁回。原判決認與
甲○○、乙○○、丙○○所犯行使偽造私文書罪部分有想像競合
犯關係之行使變造特種文書罪，核屬刑事訴訟法第三百七十六條
第一款所列不得上訴於第三審法院之罪名，想像競合之行使偽造
私文書重罪部分，甲○○、乙○○、丙○○之上訴既不合法，無
從為實體上審理，行使變造特種文書輕罪部分，自亦無從適用審
判不可分原則，併同為實體上審判，亦應從程序上予以駁回。
據上論結，應依刑事訴訟法第三百九十七條、第四百零一條、第
三百九十五條前段，判決如主文。
中    華    民    國  九十八  年    九    月  二十四  日
                      最高法院刑事第六庭
                          審判長法官  謝  俊  雄
                                法官  陳  世  雄
                                法官  魏  新  和
                                法官  吳  信  銘
                                法官  徐  文  亮
      本件正本證明與原本無異
                                      書  記  官
中    華    民    國  九十八  年    九    月  二十九  日
                                                      V


司法院資訊處製作；財團法人民間司法改革基金會備份。
